臺灣高等法院高雄分院刑事判決　　　　　　　　九十三年度上更(一)字第二三一號
　　上　訴　人
　　即　被　告　乙○○
　　選任辯護人　侯重信律師
右上訴人因誣告案件，不服臺灣高雄地方法院九十年度訴字第六九七號中華民國九十
年六月十五日第一審判決（起訴案號：臺灣高雄地方法院檢察署八十九年度偵字第八
三００號），提起上訴，判決後經最高法院發回，本院判決如左：
    主  文
原判決撤銷。
乙○○無罪。
    理  由
一、公訴意旨略以：緣甲○○○於民國八十七年九月間自任會首召募民間互助會，約
    定每會新台幣（下同）二萬元，共四十一名會員，乙○○亦加一會。嗣於八十八
    年五月間，乙○○委託吳淑璿以八千七百元之金額標得會款；同年九月間，吳淑
    璿另又冒標後逃逸無蹤，致該互助會止會（止會後會首承諾收取死會會款，平均
    分給活會會員）。詎乙○○意圖使甲○○○受刑事處分，明知其已標得且已領取
    會款，竟於八十八年十二月三十一日具狀向臺灣高雄地方法院檢察署檢察官提出
    告訴，誣指甲○○○偽造標單（應係互助會單）將乙○○由應受領標款之活會會
    員改成應繳納標款之死會會員，而涉有違反偽造私文書、損害信用、詐欺等罪嫌
    。嗣經臺灣高雄地方法院檢察署檢察官偵查後，始以臺灣高雄地方法院檢察署檢
    察官八十九年度偵字第八八八號將甲○○○為不起訴處分。因認被告乙○○涉犯
    刑法第一百六十九條第一項之誣告罪嫌云云。
二、按犯罪事實應依證據認定之，無證據不得認定犯罪事實；不能證明被告犯罪者，
    應諭知無罪之判決，刑事訴訟法第一百五十四條第二項及第三百零一條第一項分
    別定有明文。又事實之認定，應憑證據，如未能發現相當證據，或證據不足以證
    明，自不能以推測或擬制之方法，為裁判之基礎（最高法院四十年台上字第八六
    號判例參照）。次按誣告罪之成立，須其申告內容完全出於憑空捏造虛構，若所
    申告尚非全然無因，或懷疑有此事實而為申告，祇因缺乏積極證明致被誣告人不
    受訴追處罰者，雖不能證明其所訴係屬實在，然尚無積極證據證明其確係故意虛
    構者，則告訴人本缺乏誣告之故意，尚難遽以誣告罪責論處（最高法院四十三年
    臺上字第二五一號、四十四年臺上字第八九二號、四十六年臺上字第九二七號判
    例意旨可參）。是刑法誣告罪之成立，必以犯人明知所訴虛偽為構成要件，若誤
    認有此事實，或以為有此嫌疑，或僅因缺乏積極證明，致被誣告人不受追訴處罰
    者，尚難遽以誣告論罪。
三、本件公訴人認被告涉有前開誣告罪嫌，係以告訴人甲○○○之指訴、證人吳永香
    、蕭玲媛、歐陽玉英之證述，為其主要論據。訊據上訴人即被告乙○○（下稱被
    告）堅詞否認誣告犯行，辯稱：我有參加甲○○○八十七年九月五日邀集之二萬
    元互助會，但我並沒有標走互助會，也沒有借給吳淑璿標，我還是活會，我每月
    應繳交二萬元之活會會款都是委託吳淑璿繳交，當初吳淑璿還沒跑時，我曾去找
    甲○○○，她給我一份得標互助會單（告證一），當時八千七百元她是寫在楊全
    英那邊，我是空白之活會，後來吳淑璿跑了之後，互助會就止會，會首甲○○○
    表示要收取死會會款，平均分給活會會員，但她並沒把錢分給我，我去跟其他會
    員歐陽玉英要會首整理過之會單（告證二，即會首甲○○○整理過其上有註明死
    會標息之互助會單），才發現楊全英變成空白之活會，且才知道楊全英之該會係
    吳淑璿標走的，因此我懷疑會首甲○○○擅將吳淑璿以楊全英名義標取之利息八
    千七百元，偽而強加轉嫁於我身上，我才於八十八年十二月三十一日具狀向檢方
    提出告訴，我並無誣告，況會首甲○○○對得標死會會員均要求簽發本票，我並
    無簽發本票，表示我係活會，且會首甲○○○在原審另案自訴吳淑璿、楊全英等
    人詐欺案件（即原審八十八年自字第五二號）中之八十八年十月十三日之筆錄中
    ，已自承吳淑璿、楊全英均有參加本件之互助會，具均以八千七百元標走會款等
    語，並提出死會吳淑璿簽發之本票為證，顯然會首甲○○○事後指稱，楊全英係
    活會，我係死會云云，要係會首在吳淑璿捲款潛逃後，企圖強將其損失移花接木
    轉嫁於我身上，遂在新整理之互助會單偽載楊全英為活會會員，我為八千七百元
    之死會會款，我在前案告訴並無誣告等語。
四、經查：
（一）被告於前案指控告訴人甲○○○偽造私文書，是否虛構？
  (1)被告於前案告訴狀載稱：「…惟於八十八年九月份因有會員吳淑璿假冒另一會員
    楊全英之名得標後捲款潛逃，被告（指甲○○○）遂中止該互助會，而結算每屆
    標金會期日會首及已得標會員平均應交付於未得標會員之金額時，被告竟於此露
    出原形，借題發揮，擅自將吳淑璿假冒楊全英所標得之金額，偽而強加轉嫁於告
    訴人身上（告證二），致告訴人（指乙○○）原應『受領標款』之『活會會員』
    轉而卻成為『應繳納標款』之『死會會員』，…」云云，並檢附真實之互助會會
    單影本（告證一）及所謂甲○○○偽製不實之清算單影本（告證二）計兩件（見
    本院卷第四一、四二頁）。顯見指控甲○○○所偽造之私文書乃指告證二之互助
    會「清算單」而言至明。
  (2)依告證一之會單所載，會員楊全英已經標會完畢，利息八、七○○元，被告乙○
    ○係空白為活會，而依告證二之清算單所載，楊全英一欄之得標金額為空白，形
    式上所代表之意義為活會，而被告乙○○則為死會，填載得標利息亦為八、七○
    ○元，兩種文件明顯不符。雖甲○○○只承認於互助會開始曾交給各會員空白會
    單，否認於互助會進行當中曾將已填載標會情形之會單交予被告，惟前案偵查中
    ，檢察官問：「（提示告證一）其上楊全英八、七○○元你寫的？」甲○○○答
    ：「對，我每次有人標到會我就會寫上去，…」（見偵卷六八頁），並提出其所
    填載開標情形之另一紙會單存卷（見偵卷七一頁），該會單亦載明楊全英已經標
    取，利息八、七○○元，則楊全英已為死會，足資證明。另據前案吳永香證稱：
    吳淑璿「他跑了，跟了二個會，一個是楊全英，一個是吳淑璿，吳淑璿部分尚未
    標」（見偵卷六六頁），另證人即會首甲○○○於本院中結證稱：「（楊全英的
    會是誰參加的）是吳淑璿用楊全英的名義參加的」等語（見本院卷第九三頁），
    亦可證吳淑璿係使用楊全英之名義參加互助會及標取會款無誤，被告以楊全英已
    是死會，清算單卻記載為活會（未有得標利息之記載），而被告尚未標取，清算
    單上卻記載被告為死會，顯與事實出入，因此指控甲○○○偽造清算單，將楊女
    之死會轉嫁予被告，涉嫌偽造私文書云云，核無捏造虛構事實可言。
  (3)雖告訴人甲○○○於前案即就清算單楊全英空白之填載提出說明，謂：「楊全英
    是死會，他之利息八、七○○元不用負擔」等語；會員吳永香亦稱：「吳淑璿跑
    了之後，我們有同意止會，甲○○○去收死會會款給我們，吳女（淑璿）部分不
    算利息」（見偵卷六六、七○頁），固已說明清算單上楊全英一欄未有得標利息
    之記載，係活會會員同意會首甲○○○免付利息之緣故，然被告對此並不知情，
    是甲○○○之上開說明容或屬實，被告於前案指甲○○○偽造清算單，亦顯因不
    知內情致生誤會。
  (4)按「誣告罪之成立，以犯人明知所訴虛偽為構成要件，若誤認有此事實，或以為
    有此嫌疑，自不得遽指為誣告」，最高法院著有判例（二十年上字第七一七號，
    見證二），本件被告於前案指控甲○○○偽造清算單既出於誤會，被告即無誣告
    可言。何況該清算單是止會之後，會首甲○○○個人所製作，經甲○○○承認在
    卷，而觀其計算方式，顯在統計死會若干人，活會若干人，每次得收死會會款及
    外加之利息若干，每名活會會員得受分配若干等事，其係甲○○○製作發給活會
    會員作為參考，屬於私文書。依最高法院四十七年台上字第三六五號判例闡釋：
    「刑法第二百十條之偽造文書罪，指無制作權不法制作者而言，若自己之文書，
    縱有不實之記載，要難構成本條之罪」等旨，本件清算單既為甲○○○個人製作
    之文書，其記載不實，本非無制作權而制作，根本上不能構成偽造私文書罪名。
    而依同院三十年上字第二○○三號判例意旨：「誣告罪之成立，須被誣告人因虛
    偽之申告，而有受刑事或懲戒處分之危險為要件，故以不能構成犯罪或受懲戒處
    分之事實誣告人者，雖意在使人受刑事或懲戒處分，亦不能成立犯罪」，本件被
    告於前案所告偽造清算單部分，在法律上既不能構成犯罪，此部份被告當究無誣
    告可指。
（二）被告於前案指控告訴人甲○○○損害信用，是否虛構？
    被告於前案指控甲○○○損害信用，所告事實略稱：「且被告更將其所發佈之不
    實結算單（即清算單）散布謊言於活會會員間，更含沙射影地指摘告訴人乃與捲
    款潛逃之吳淑璿有共犯關係，更是造成告訴人信用上之莫大損害」云云，查吳淑
    璿倒會之後，會首甲○○○即止會，並製作清算單發給活會會員，內載被告為死
    會，此為甲○○○所承認，而本互助會會員當中大部分為陸軍八○二醫院同事，
    當被告爭執仍為活會，甲○○○在未能收到死會會款之情形下，竟向醫院同事散
    布被告與吳淑璿串通，致被告信用受損，因彼此為同事關係，證人吳永香係活會
    會員，與本案被告是否活會有重大利害關係（蓋在互助會止會後由會首收取死會
    會款平分給活會會員，而代表楊全英死會之吳淑璿已逃逸，顯無法收取死會款，
    若被告係死會，乃可對被告收取死會款求償，若被告係活會，被告非但不需繳交
    死會款，仍可參以分配收取之死會款），致被告於前案無法舉證，乃由檢察官作
    不起訴處分，但本案同樣無法舉證證明被告所告不實，依最高法院二十年上字第
    三○七號判例，自不能認為被告誣告。
（三）被告究係死會抑為活會？被告於前案指控告訴人甲○○○詐欺，是否虛構？
  (1)甲○○○計提出下列證據證明被告為死會：
    證人吳永香於前案（甲○○○為被告）證稱：「…因每次標會我都會去，乙○○
    未自己去標，但是有標單，開標後說是乙○○標到，…標會第二天，我於八○二
    醫院農民銀行遇見乙○○，我問他何以標那麼高，他說他要用錢，…」（見偵卷
    六七頁）；證人蕭玲媛於前案證稱：「我未得標前，每次標會我都有去，標會時
    陳女未去，是吳淑璿去的，因吳女之前有標過，我們問他何以此次又標，他說是
    陳女借他標的，然後當場洪女有打電話給乙○○，問他何以叫吳女標那麼高」（
    見偵卷七七頁）；證人徐秋蓮於本案證稱：「八十八年五月那一次我問告訴人何
    人標得，她告訴我說是被告標得，標金八千七百元，…告訴人有當場將被告的標
    單拿給我們看，上面有被告的簽名及標金八千七百元」（見一審卷二六頁）；證
    人陳乃榕於本案證稱：「八十八年五月那天我有在現場，我也有投標，當天標單
    上寫被告的名字，標金是八千七百元，我不認識被告…我每次開標之後我就會將
    得標人的標金寫在會單上」（見一審卷二八頁）。
  (2)惟八十八年五月五日被告並未到場標會，經會首甲○○○及會員吳永香、蕭玲媛
    供述一致，則被告辯稱是日未去投標，顯屬可信。雖甲○○○堅稱被告已將自己
    之一會借給吳淑璿標完，並聲傳上開吳永香等四名證人作證，分別證稱被告已經
    標取云云。然而吳永香稱：開標之後，甲○○○說由乙○○標到，伊於第二天問
    乙○○何以標得那麼高，乙○○說她要用錢等語，果證言為真，顯係被告乙○○
    委託吳淑璿代標。詎另一證人蕭玲媛則稱：伊當場問吳淑璿，吳女說是向乙○○
    借標云云。究竟是吳女代理被告標會，抑吳女向被告借會標取，兩人所述不同，
    自難認吳永香、蕭玲媛二人之證詞真實可信。尤以蕭玲媛既稱吳淑璿當場告知是
    被告借會標取，則利息之高低乃吳女自行決定，會首若認太高，卻探求原因，理
    應當場向吳女問明，乃蕭玲媛竟稱會首甲○○○當場曾打電話問被告何以標那麼
    高，非但自相矛盾，且與情理不合，均不能執為認定被告已是死會。至於證人徐
    秋蓮、陳乃榕二名則只能證明是日有被告名義之標單，但是日被告並無到場標會
    ，此由本案相關人員之供述，可以明白，是徒有被告標單，尚不足以證明被告曾
    經委託吳淑璿代標或借給吳淑璿標取，其不能憑以證明被告已是死會，自無疑義
    。況證人即有參加該互助會之張慧康於偵查中證稱：「（你有參加甲○○○招集
    之互助會？）有，參加二會，一會死會、一會活會」「（死會是否要寫本票？）
    是看會首之要求，會首要求寫得時候才寫，我標到會時有寫本票出來」等語（見
    偵查卷第四二頁），而本件被告並無書寫本票給會首甲○○○收執，雖會首甲○
    ○○表示信任被告，所以沒有書寫本票，但也承認是將得標會款交給吳淑璿，並
    無交給被告，是尚難確認被告業已標得本件互助會款。
  (3)按吳淑璿於八十八年九月逃逸之後，會首甲○○○曾自訴吳女詐欺（台灣高雄地
    方法院八十八年度自字第五○二號），甲○○○於八十八年十月十三日該案訴稱
    ：「我是會首，楊全英、吳淑璿各跟會單(8)、(9)之互助會，他們以自己之名義就
    上開二種互助會各跟一會，他們將會標走，就跑了」，承審法官問：「被告各跟
    了幾會？每會之標金多少？」甲○○○答：「二萬元的各跟一會，均以八千七百
    元標走，三萬的各跟一會，楊全英以一萬四千標走，…吳淑璿以一萬二標走，…
    我的會均是外標」各等語，有該筆錄附卷可稽（見本院上訴卷九八、九九頁），
    且有甲○○○所提吳淑璿簽發之本票二十四張在卷可按（見同卷一○二頁以下）
    ，證人即會首甲○○○於本院中另結證補充稱：「（楊全英的會是誰參加的）是
    吳淑璿用楊全英的名義參加的」等語（見本院卷第九三頁）。查甲○○○所稱二
    萬元之互助會即系爭互助會，業經本院調取該案卷核對無訛。而吳淑璿自八十八
    年九月份起倒會，該會迄九十一年一月五日完會，吳女標取二會（包括其本人及
    楊全英），利息均八、七○○元，本互助會為外標，吳女自八十八年九月份起，
    每月應繳本金及利息五七、四○○元（計算式：20,000 X 2 +8,700 X 2），而
    三萬元之互助會，吳女亦標取二會（包括其本人及楊全英），利息分別一四、○
    ○○元及一二、○○○元，利息外加，此會吳女自八十八年九月份起，每月應繳
    本金及利息計八六、○○○元（計算式：30,000 X 2 +14,000 +12,000），兩種
    會共計一四三、四○○元（計算式：57,400 +86,000），核與吳女簽發予會首甲
    ○○○之本票金額一四三、四○○元相一致，而至八十九年十月份止，三萬元之
    種會已經完會，此後只剩系爭互助會，吳女自同年十一月份起，每月應繳本息五
    七、四○○元，亦與八十九年十一月以後之本標五七、四○○元金額相符，設若
    八十八年五月五日吳女所標者非其自有之會，而係代理被告標會或借用被告之會
    標取，得標之人均算作被告，並應由被告繳交死會本息，何以甲○○○猶謂吳女
    得標？並要求吳女簽發本票？顯與情理不合。會首甲○○○嗣於雙方訴訟中改稱
    吳淑璿於八十八年五月五日所標者係被告之會，且係被告同意吳淑璿標取，並聲
    傳有重大利害關係之吳永香作證配合，顯有可疑，自難盡信。且告訴人甲○○○
    遭吳淑璿、楊全英所倒之會款多達數百萬元之鉅，吳淑璿、楊全英已逃逸無蹤，
    追償無門，則告訴人甲○○○為減少損失，於本件互助會改稱吳淑璿或楊全英為
    活會時，自可抵銷，減少自己損失，尚與常情不悖。
  (4)準上觀之，甲○○○於其自訴吳淑璿詐欺一案，既稱吳淑璿係自行標取自己及楊
    全英之會，並非標取被告所有之會（無論是代理標取或借會標取），則被告要係
    活會，被告於前案以洪雪貞將被告列為死會並拒將止會後經收之會款分配予被告
    ，有詐欺之嫌云云，究無故為虛構情事。
（四）綜上所述，被告主觀上認為告訴人甲○○○登載不實互助會清算單，將楊全英
    之死會轉嫁予被告，未將收取互助會款分配給被告，即係偽造文書、損害信用及
    詐欺，而提出告訴，雖告訴人甲○○○因犯罪不能證明，經檢察官為不起訴處分
    確定，仍難認為被告係虛構事實而誣告。依前開說明，自不能令被告負誣告罪責
    。此外，復查無其他積極證據足資證明被告有何公訴意旨所指之誣告犯行，自屬
    不能證明被告犯罪。
五、原審判決論處被告罪刑，尚有未洽。被告上訴意旨否認犯罪，指摘原判決不當，
    為有理由，自應由本院將原判決撤銷，諭知被告無罪之判決。
據上論結，應依刑事訴訟法第三百六十九條第一項前段、第三百六十四條、第三百零
一條第一項，判決如主文。
本案經檢察官林惠到庭執行職務。
中    華    民    國      九十三      年     十二      月      三十     日
                              臺灣高等法院高雄分院刑事第七庭
                                  審判長法官  莊飛宗
                                        法官  黃憲文
                                        法官  黃三友
右正本證明與原本無異。
檢察官如不服本判決應於收受本判決後十日內向本院提出上訴書，其未敘述上訴理由
者，並得於提起上訴後十日內向本院補提理由書（均須按他造當事人之人數附繕本）
「切勿逕送上級法院」。
　　　　　　　　　　　　　　　　　　　書記官   葉淑華
中　　　華　　　民　　　國　　九十三　　年　 　十二　　月　　 三十 　　日
